最高法院民事判決　　　　　　　　　　　　　　八十八年度台上字第七八四號
　　上　訴　人　甲○○
　　訴訟代理人　柴啟宸律師
　　複 代 理人　楊雅惠律師
　　被 上訴 人　乙○○
右當事人間請求交付房屋事件，上訴人對於中華民國八十七年五月二十六日台灣高等
法院第二審判決（八十七年度上字第二二九號），提起上訴，本院判決如左：
    主  文
上訴駁回。
第三審訴訟費用由上訴人負擔。
    理  由
本件上訴人主張：兩造原為同居關係，被上訴人自民國七十九年五月間起，以償還債
務開畫廊等事由，陸續向伊借貸達新台幣（下同）二百萬元以上，遂於七十九年五月
二十一日至台灣台北地方法院（下稱台北地院）公證處作成借貸協議公證書，約定被
上訴人願將其所有之台北市○○○路○段四六號七樓之一房屋（下稱系爭房屋）交由
伊作押，如未按期清償借款，該房屋即歸伊所有。嗣被上訴人因無法償還，乃將該房
屋移轉登記為伊所有，但迄未交付，經催告未果等情。爰依協議書之約定，及民法第
三百四十七條準用第三百四十八條等規定，求為命被上訴人遷讓交付系爭房屋之判決
（第一審駁回上訴人請求被上訴人遷讓部分之訴，未據上訴人聲明不服，已告確定）
。
被上訴人則以：兩造於同居關係中，伊為顧及上訴人於伊身故後，仍有房屋可居住，
故虛偽訂立借貸協議書，實則並無借貸關係，上訴人亦未交付二百萬元之借款，不生
借貸之效力。又系爭房屋價值四、五百萬元，伊不可能因借款二百萬元，即將所有權
移轉登記於上訴人。況協議書約定到期未清償債務，作押之房屋即歸上訴人所有，係
屬流質契約，依民法第八百七十三條之規定，應為無效等語。資為抗辯。
原審依調查證據為辯論之結果，以：經查，上訴人所主張，兩造於前揭時間簽訂借貸
協議書，經台北地院公證處予以公證；其約定之內容為，被上訴人為修理改裝所有坐
落台北市○○○路六一○號林肯大廈七○一室（系爭房屋整編前門牌號碼）房屋，向
上訴人借貸二百萬元，並以該房屋作押交與上訴人使用，限期貳年，期間如被上訴人
償還借款，上訴人即將房屋交還，如不清償借款，該房屋即歸上訴人所有；嗣被上訴
人於八十年一月十二日將系爭房屋所有權移轉登記於上訴人，惟迄未交付房屋之事實
，為兩造所不爭執，並有公證書、借貸協議書、建物登記簿謄本可稽，堪信為真實。
茲依證人陳守東律師於台北地院八十一年度自字第八○六號詐欺案件審理中，就法官
所訊：「房屋過戶做為保障用，中間是否周有向李借錢﹖」，答稱：「那是以前的事
」等語。上訴人對其證詞之真正表示無意見，有筆錄影本附第一審卷可證。參酌借貸
協議書之文義及被上訴人嗣後已移轉系爭房屋所有權之事實，足認上訴人確已交付借
款。惟按民法第八百七十三條第二項規定：「約定於債權已屆清償期，而未為清償時
，抵押物之所有權移屬於抵押權人者，其約定為無效」，雖係指已登記之抵押權而言
，但其立法意旨，係保護債務人免其因一時之急迫，而蒙受重大之不利，故對於未登
記之抵押權所為流質契約之訂定，亦屬無效（最高法院四十年度台上字第七六六號、
四十一年度台上字第二○一號判例參照）。因之，本件借貸協議書既訂明以不動產作
押，如不清償借款，該不動產之所有權移轉於上訴人，即屬流質契約。復參酌上訴人
所一再主張：「過戶名義雖以贈與名義辦理……然無礙被告係為抵債過戶之事實」、
「若非被上訴人確實無法還錢，其豈願依貸款協議書約定辦理過戶移轉登記」等語，
益徵明灼。依前揭說明之判例意旨，兩造簽訂之借貸協議書應屬無效。上訴人依無效
之協議書，請求交付系爭房屋，即非正當。再者，兩造簽訂之借貸協議書，係以房屋
作為借款擔保之流質契約，交付房屋作押並非金錢借貸之對價，自非有償契約。上訴
人主張，依民法第三百四十七條準用第三百四十八條規定，請求被上訴人交付系爭房
屋，尤嫌無據。為其心證之所由得，並說明兩造其餘之攻擊防禦方法，不予審酌之理
由。因而將第一審所為上訴人勝訴之判決廢棄，改判駁回其訴，經核於法並無違誤。
上訴論旨，猶就原審取捨證據、認定事實及適用法律之職權行使，指摘原判決關其不
利部分不當，求予廢棄，非有理由。
據上論結，本件上訴為無理由，依民事訴訟法第四百八十一條、第四百四十九條第一
項、第七十八條，判決如主文。
中      華      民      國    八十八    年      四      月     十六     日
                              最高法院民事第三庭
                                  審判長法官  范  秉  閣
                                        法官  朱  建  男
                                        法官  曾  煌  圳
                                        法官  許  澍  林
                                        法官  鄭  玉  山
      右正本證明與原本無異
                                              書  記  官
中      華      民      國    八十八    年      五      月      三      日
                                                                        Ｒ
